【裁判字號】    94,訴,878
【裁判日期】    950406
【裁判案由】    遺產稅
【裁判全文】
高雄高等行政法院判決
                                     94年度訴字第00878號
                              .
原      告  甲○○
訴訟代理人  楊漢東律師
被      告  財政部台灣省南區國稅局
代  表  人  乙○○局長
訴訟代理人  丙○○
上列當事人間因遺產稅事件，原告不服財政部中華民國九十四年
八月十二日台財訴字第０九四００二二０八五０號訴願決定，提
起行政訴訟。本院判決如下：
    主  文
原告之訴駁回。
訴訟費用由原告負擔。
    事  實
壹、事實概要：
    緣原告之父李祖壽於民國（下同）八十四年十二月三十一日
    死亡，原告及其他繼承人於八十五年十月四日辦理遺產稅申
    報，經被告核定遺產總額為新台幣（下同）五０五、八五七
    、二七八元，遺產淨額為三０一、七三三、二四七元、應納
    稅額一一一、五三０、五七一元，逾期自動補報加計利息八
    二、五０二元，漏報遺產總額二四、二二四、八五九元，漏
    報遺產稅額一二、一一二、四二九元。嗣繼承人李泰祺申請
    更正遺產股票股數，復因原告及其他繼承人等逾二年期間仍
    未依規定履行移轉相當生存配偶剩餘財產差額分配請求權價
    值之財產等情事，案經被告查核結果，變更核定遺產總額為
    五一六、三五一、二七八元，遺產淨額四九０、六二０、八
    九八元，應納稅額二０五、九七四、三九七元，逾期自動補
    報加計利息一五二、三六四元。原告復於九十二年八月十九
    日具文主張：（１）少計被繼承人死亡前未償債務一三二、
    三００元、死亡前應納未納稅捐五、四四二、０九一元；（
    ２）多計遺產其他項目－玉山銀行營業部一八、六五０、０
    ００元；（３）死亡前三年移轉與配偶現金併入遺產之贈與
    ，未先通知限期補報程序即予處罰，於法不合，請求併予扣
    除額部分重新核計漏稅額，並申請更正退還溢繳之遺產稅，
    經被告以九十四年一月六日南區國稅審二字第０九四００六
    ０六三一號函復，准予增列扣除額一三二、三００元及五、
    九五五、六三八元，變更核定漏報遺產總額二四、二二四、
    八五九元、漏報遺產稅額一、二一一、四三０元，其餘部分
    否准所請，原告仍不服，提起訴願，經遭決定駁回，遂提起
    本件行政訴訟。
貳、兩造聲明：
一、原告聲明求為判決：
（一）訴願決定及原處分（復查決定含原核定處分）均撤銷。
（二）被告應就被繼承人李祖壽之遺產稅額及罰鍰金額重新核定
      ，並作成退還溢繳遺產稅及罰鍰之行政處分。
（三）訴訟費用由被告負擔。
二、被告聲明求為判決：
（一）原告之訴駁回。
（二）訴訟費用由原告負擔。
參、兩造之爭點：
一、原告主張之理由略以：
（一）被繼承人李祖壽八十四年十二月二十二日至三十一日重病
      期間，其個人之經濟活動仍未結束，故李祖壽帳戶之存款
      仍有提領運用及回存之必要，故認定李祖壽帳戶內之金額
      屬遺產總額時，應將提領後又回存之金額扣除，始為正確
      。被告將李祖壽重病期間提領之金額一八、六五０、００
      ０元算入遺產總額，又將回存之金額一０、三００、００
      ０元也算入遺產總額，就回存金額顯為重複計算，該回存
      之一０、三００、０００元部分，應自李祖壽之遺產總額
      扣除，始為適法。被告所為之認定有違背行政程序法第九
      條所定之法律原則。
（二）另李祖壽在玉山銀行之帳戶於八十四年十二月三十日轉入
      其配偶蔡林娟帳戶一八、二八０、０００元，此筆轉帳金
      額遭被告認定屬李祖壽直接贈與配偶之遺產而算入遺產總
      額，被告並以該筆金額為視同遺產之贈與而繼承人有漏報
      為理由，逕行處分罰鍰。被告拒絕依財政部七十七年十一
      月七日台財稅第七七０五九五七七０號函釋之規定，先踐
      行通知繼承人補報遺產稅之程序，主要論據為被告認定該
      筆轉帳金額為被繼承人死亡前三年內贈與配偶之財產，非
      屬以贈與論之財產，故不必再踐行通知補報之程序。然李
      祖壽帳戶內金額轉入其配偶帳戶之原因不一，非必定為贈
      與，繼承人就財產移轉原因無法舉証非屬贈與時，應以贈
      與論，而非直接認定該項移轉行為屬贈與。且繼承人並不
      知其間蔡林娟有將被繼承人帳戶內金額轉入其自己銀行帳
      戶之事實，且不知其轉入該款項之原因，亦無舉證該款項
      移轉之原因。尤其李祖壽在八十四年十二月三十日已重病
      陷入昏迷接近死亡，翌日即八十四年十二月三十一日即已
      死亡，事實上不可能在八十四年十二月三十日還有贈與配
      偶一八、二八０、０００元之行為能力。故被告直接認定
      李祖壽該筆轉入配偶帳戶之金額屬贈與，顯然與事實不合
      而有錯誤，該筆金額應自遺產總額扣除。被告以錯誤認定
      之事實為基礎，而將該筆金額認定屬「以遺產論之贈與」
      ，並以繼承人漏報遺產為由，處分罰鍰，應有違誤。退一
      步而言，被告至多僅能將該項金額「以贈與論」，而依財
      政部前揭七十七年之函釋，應先行通知繼承人補報遺產稅
      ，不應直接以繼承人漏報遺產稅為由，逕行處分罰鍰。
二、被告主張之理由：
（一）本件被繼承人李祖壽於八十四年十二月二十二日清晨因呼
      吸困難住院，又因病況轉劇於八十四年十二月二十六日轉
      入內科加護病房，並於八十四年十二月三十一日去世，其
      於八十四年十二月二十七日至同年十二月三十日陸續自玉
      山銀行帳戶大量提領現金合計達一八、六五０、０００元
      ，因係重病無法處理事務期間提款，被告函請原告及其他
      繼承人說明法律關係，因其無法提出相關證明文件，繼承
      人李泰祺遂於八十七年二月六日自行補申報被繼承人李祖
      壽之遺產現金計四四、七三四、五００元（內含系爭玉山
      銀行帳戶現金提領一八、六五０、０００元），並於九十
      一年四月二十四日繳納稅款，全案遂告確定。原告於九十
      二年八月十九日主張該段期間尚有回存一０、三００、０
      ００元，惟並無法對其說詞提出具體及積極證據供核，難
      謂該存入之金額確係原提領一八、六五０、０００元之回
      存，依最高行政法院三十九年判字第二號判例意旨，當事
      人主張事實須負舉證責任，倘其所提出之證據，不足為主
      張事實之證明，自不能認其主張之事實為真實。又遺產稅
      之課徵當事人負有一定之協力義務，「行政訴訟法上當事
      人之協力義務，包括當事人應將自己所知及管領範圍內有
      關事項提出，要求當事人應為具體及完全之主張，上訴人
      應向法院適當表明證據方法，乃至於及時為事實之主張，
      及證據調查之協力。當事人違反其協力義務，最先及直接
      產生之法律效果在證據評價上應作不利於違反協力義務者
      之認定」（參閱吳東都著行政訴訟之舉證責任，第一七０
      至一七二頁），原告未盡其協力義務，被告就系爭事項在
      證據評價上作不利於原告之認定，並無不法，亦無違反行
      政程序法第九條之規定。
（二）李祖壽在玉山銀行之帳戶於八十四年十二月三十日轉入其
      配偶蔡林娟於玉山銀行營業部存款一八、二八０、０００
      元，因漏報而處罰鍰部分，即便如原告所稱被繼承人於八
      十四年十二月三十日已陷入重度昏迷而無意識能力，不可
      能還有贈與配偶一八、二八０、０００元之行為能力，即
      無行為能力，其移轉即屬無效，該款項自屬被繼承人之財
      產，自應列入遺產課稅。本件已明確查出該款項轉入其配
      偶蔡林娟在玉山銀行帳戶，且蔡林娟為繼承人之一，故繼
      承人應知被繼承人有該財產，而未申報列入遺產，自應處
      罰，故其主張與原核之差異僅為遺產項目分類之問題，對
      遺產稅之核定及處罰並無影響，即二者之租稅效果相同，
      故被告將系爭存款列入行為時遺產並依遺產及贈與稅法第
      四十五條規定處罰，並無不合。
    理  由
一、按「被繼承人死亡前三年內贈與下列個人之財產，應於被繼
    承人死亡時，視為被繼承人之遺產，併入其遺產總額，依本
    法規定徵稅：一、被繼承人之配偶。．．．。」、「納稅義
    務人對依本法規定，應申報之遺產或贈與財產，已依本法規
    定申報而有漏報或短報情事者，應按所漏稅額處以一倍至二
    倍之罰鍰。」分別為行為時遺產及贈與稅法第十五條第一項
    第一款及第四十五條所明定。
二、本件原告之父李祖壽於八十四年十二月三十一日死亡，原告
    及其他繼承人於八十五年十月四日辦理遺產稅申報，經被告
    核定遺產總額為五０五、八五七、二七八元，遺產淨額為三
    ０一、七三三、二四七元、應納稅額一一一、五三０、五七
    一元，逾期自動補報加計利息八二、五０二元，漏報遺產總
    額二四、二二四、八五九元，漏報遺產稅額一二、一一二、
    四二九元。嗣繼承人李泰祺申請更正遺產股票股數，復因原
    告及其他繼承人等逾二年期間仍未依規定履行移轉相當生存
    配偶剩餘財產差額分配請求權價值之財產等情事，案經被告
    查核結果，變更核定遺產總額為五一六、三五一、二七八元
    ，遺產淨額四九０、六二０、八九八元，應納稅額二０五、
    九七四、三九七元，逾期自動補報加計利息一五二、三六四
    元。原告復於九十二年八月十九日具文主張：（１）少計被
    繼承人死亡前未償債務一三二、三００元、死亡前應納未納
    稅捐五、四四二、０九一元；（２）多計遺產其他項目－玉
    山銀行營業部一八、六五０、０００元；（３）死亡前三年
    移轉與配偶現金併入遺產之贈與，未先通知限期補報程序即
    予處罰，於法不合，請求併予扣除額部分重新核計漏稅額，
    並申請更正退還溢繳之遺產稅，經被告以九十四年一月六日
    南區國稅審二字第０九四００六０六三一號函復，准予增列
    扣除額一三二、三００元及五、九五五、六三八元，變更核
    定漏報遺產總額二四、二二四、八五九元、漏報遺產稅額一
    、二一一、四三０元，其餘部分否准所請等情，有遺產稅申
    報書、被告遺產稅核定通知書、八十八年度遺字第一二三一
    ００號處分書、九十四年一月間南區國稅審二字第０九四０
    ０六０六三一號函附原處分卷可稽，應堪認定。而原告提起
    本件訴訟，無非以：被繼承人李祖壽八十四年十二月二十二
    日至三十一日之重病期間，其個人之經濟活動仍未結束，被
    告將其帳戶中提領之金額一八、六五０、０００元計入遺產
    總額，卻未將回存之金額一０、三００、０００元自遺產總
    額中扣除，顯有重複計算之違法；另李祖壽八十四年十二月
    三十日已因重病陷入昏迷，事實上不可能還有贈與配偶之行
    為能力，則被告認定由李祖壽玉山銀行之帳戶轉入一八、二
    八０、０００元至其配偶蔡林娟帳戶，屬於贈與，應以遺產
    論，顯有違誤；至多僅能將該金額以贈與論，先行通知繼承
    人補報遺產稅，而非直接以漏報遺產稅為由逕行裁處罰鍰云
    云，資為爭議。
三、經查：
（一）按稅務訴訟之舉證責任分配理論與一般民事訴訟相同，即
      認為在事實不明之情況下，其不利益應歸屬於由該事實導
      出有利之法律效果之訴訟當事人負擔；換言之，即主張權
      利或權限之人，於有疑義時，除法律另有規定外，應就權
      利發生事實負舉證責任，而否認權利或權限之人或主張相
      反權利之人，對權利之障礙、消滅、抑制之事實，負舉證
      責任，此不惟依行政訴訟法第一百三十六條準用民事訴訟
      法第二百七十七條之規定甚明，另參諸最高行政法院三十
      九年判字第二號判例謂：「當事人主張事實，須負舉證責
      任，倘其所提出之證據，不足為主張事實之證明，自不能
      認其主張之事實為真實。」亦足明瞭。
（二）依被繼承人李祖壽死亡前之玉山銀行帳戶交易明細顯示：
      該帳戶自八十四年十二月二十七日至同年十二月三十日止
      ，陸續提領多筆大量現金，其金額合計達一八、六五０、
      ０００元，此為兩造所不爭執，並有玉山銀行李祖壽帳戶
      交易明細附原處分卷可稽。然被繼承人李祖壽係於八十四
      年七月二十八日起至八十四年十二月一日陸續在財團法人
      國泰綜合醫院（下稱國泰醫院）心臟內科就診，並於八十
      四年十二月二十二日清晨因呼吸困難，被家屬送至該醫院
      急診並轉入病房住院，因病況轉劇於八十四年十二月二十
      六日轉入內科加護病房，自九十四年十二月二十九日意識
      轉為較遲鈍，入夜後即陷入昏迷，至八十四年十二月三十
      一日去世等情，此有國泰醫院八十六年一月二十一日（八
      六）管歷字第五四號函附原處分卷可參，並為兩造所不爭
      執，由此足見八十四年十二月二十七日至同年十二月三十
      日提領現金時，李祖壽即因呼吸困難病況轉劇而轉入國泰
      醫院之內科加護病房，顯屬重病無法處理事務期間之提款
      。本件經被告查得李祖壽上開重病無法處理事務期間，其
      帳戶遭提領現金一八、六五０、０００元之事實，既為兩
      造所不爭執，則原告主張該段期間內尚有存入一０、三０
      ０、０００元，係屬原提領金額之回存乙節，此項有利於
      己之事實，自應由原告負舉證之責任；抑且，租稅要件事
      實之證據資料常在納稅義務人掌握中，納稅義務人自有配
      合提出之義務，以供事實之調查。然據原告九十四年一月
      十八日於本院行準備程序時所為之陳述，僅稱李祖壽重病
      一年，公司仍繼續運作，帳戶當然有存入及領出，但對於
      提出證明有困難云云。惟查，李祖壽於玉山銀行八十四年
      十二月二十七日至三十一日之帳戶交易明細，每次提領現
      金之金額均在五十萬元以上，然公司之運作以提領現金方
      式交易，攜帶鉅額現款不但麻煩，亦增加被搶或遺失之風
      險，故其所稱李祖壽於重病之一年間，公司仍繼續運作，
      帳戶當然有存入及領出，即係以現金交付而未以電匯轉帳
      或以銀行簽發之票據交付，有違一般社會日常生活經驗。
      且該帳戶交易明細內縱有存款合計為一０、三００、００
      ０元之紀錄，充其量僅能證明當時有存入各該款項，尚不
      足以證明該款項係由八十四年十二月二十七日至三十日止
      所提領現金之轉回。原告既未能提示該資金流向及轉回之
      證明，對於所主張上開提領資金轉回乙節，難謂已盡其舉
      證責任，所訴不足採取。
（三）又按遺產稅與所得稅乃稅制中用以平均社會財富之兩種重
      要稅目；又由於被繼承人尚有利用生前贈與而將財產分配
      子女之方式藉以規避死後之遺產稅，故乃有贈與稅之課徵
      以為防杜，故贈與稅乃成為遺產稅之輔助稅（王建編著
      租稅法第二九一頁參照）；亦即稅制上藉由所得稅、遺產
      稅及贈與稅之設計及課徵，以期達到社會財富分配平均之
      理想。而我國遺產稅稅制係採總遺產稅制，所謂總遺產稅
      制是遺產稅之課徵以被繼承人所留遺產總額按累進稅率計
      稅；又所謂擬制，乃將具類似性質而實質不同之法律事實
      ，以法律強行規定，賦予相同法律效果之立法，其法律用
      語通常為「視為」；故行為時遺產及贈與稅法第十五條第
      一項之規定，乃透過法律強行規定擬制贈與財產為遺產之
      規定，故其條文規定「視為」被繼承人之遺產，乃將實質
      上已為「贈與」之財產，在法律擬制之範圍內，仍併入遺
      產總額，課徵遺產稅；而本條之立法目的即在防止被繼承
      人利用生前贈與以規避死後之遺產稅，故規定在被繼承人
      死亡前三年內對有繼承權之人或與繼承有關係之人所為之
      贈與仍應併入遺產。其中關於配偶相互間財產之贈與，因
      考慮我國家庭關係之國情，雖於遺產及贈與稅法第二十條
      規定不計入贈與總額核課贈與稅，然本於遺產稅及贈與稅
      之設計，乃為求達到社會財富公平之目的，則行為時遺產
      及贈與稅法第十五條第一項第一款之規定，更是為防止藉
      贈與配偶財產之形式以達實質規避遺產稅之必要設計，法
      理甚明。
（四）查八十四年十二月三十日自被繼承人李祖壽玉山銀行之帳
      戶轉入其配偶蔡林娟之玉山銀行帳戶八、八八０、０００
      元及九、四００、０００元，合計一八、二八０、０００
      元，依行為時遺產及贈與稅法第十五條第一項第一款，屬
      被繼承人死亡前三年內贈與其配偶之財產，依上開說明，
      即應視為被繼承人之遺產，併入其遺產總額計算，被告將
      系爭金額列入遺產總額計算，經核並無不合。縱如原告所
      言，被繼承人於八十四年十二月三十日已陷入重度昏迷，
      不可能還有贈與配偶一八、二八０、０００元之行為能力
      云云。惟查，該移轉行為縱因被繼承人無行為能力而認定
      為無效，系爭款項即仍屬被繼承人之財產，而應列入遺產
      課稅；且蔡林娟既為繼承人之一，繼承人即應知被繼承人
      有該筆財產，仍有應依規定申報而漏報之情事，與原處分
      核定之差異僅為遺產項目分類之問題，對於遺產稅之核定
      及罰鍰並無影響，故被告依遺產及贈與稅法第四十五條規
      定裁處前揭罰鍰，並無違誤。
（五）至原告主張上開移轉入被繼承人配偶之款項應以贈與論，
      被告未依財政部七十七年十一月七日台財稅第七七０五九
      五七七０號函釋之規定，先行通知繼承人補報遺產稅，即
      有未合乙節。惟按「被繼承人死亡前三年內之贈與，如屬
      遺產及贈與稅法第五條規定以贈與論者，於將該贈與財產
      併入遺產總額課徵遺產稅時，應先通知納稅人補報，如係
      同法第四條第二項規定之贈與則無須通知補報。」經財政
      部七十七年十一月七日台財稅第七七０五九五七七０號函
      釋在案。查財政部上述函釋係上級機關為協助下級機關在
      執行職務時所為之解釋，性質上屬行政規則；其內容係闡
      明法規之原意，核與前揭法律之立法意旨無違，故上述函
      釋自得自原法規生效時日起生效，爰予援用（司法院釋字
      第二八七號解釋參照）。本件原告雖主張匯入蔡林娟之款
      項應視同贈與，然於本院九十五年一月十八日行準備程序
      時，對於法官詢問其視同贈與之主張係適用遺產及贈與稅
      法第五條何款，原告迄未提出說明，則其空言應視同贈與
      之主張，即屬無據，應無足採，從而，依前開函釋意旨，
      被告自無須先行通知原告補報該項財產，原告主張被告應
      先行通知原告補報遺產稅云云，顯有誤解，亦不足採。
四、綜上所述，原告之主張既不足取，被告認定原告未將被繼承
    人李產壽所遺上開財產據實合併申報，乃核定漏報遺產總額
    二四、二二四、八五九元、漏報遺產稅額一、二一一、四三
    ０元，於法並無違誤。訴願決定遞予維持，亦無不合。原告
    起訴意旨求為撤銷，並請求被告應就被繼承人李祖壽之遺產
    稅額及罰鍰金額重新核定，作成退還溢繳遺產稅及罰鍰之行
    政處分，非有理由，應予駁回。又本件事證已臻明確，兩造
    其餘攻擊防禦方法，均核與本件判決結果不生影響，爰不逐
    一論述，附此敘明。
五、據上論結，本件原告之訴為無理由，依行政訴訟法第二百條
    第二款、第九十八條第三項前段，判決如主文。
中    華    民    國    95    年     4    月    6     日
                  第三庭審判長法  官   邱政強
                              法  官   李協明
                              法  官   詹日賢
以上正本係照原本作成。
如不服本判決，應於判決送達後20日內向本院提出上訴書狀，其
未表明上訴理由者，應於提起上訴後20日內向本院提出上訴理由
書（須按對造人數附繕本）；如於本判決宣示或公告後送達前提
起上訴者，應於判決送達後20日內補提上訴理由書（須附繕本）
。未表明上訴理由者，逕以裁定駁回。
提起上訴應預繳送達用雙掛號郵票7份（每份34元）。
中    華    民    國    95    年     4    月    6     日
                              書記官   林幸怡


司法院資訊處製作；財團法人民間司法改革基金會備份。
